【裁判字號】    89,簡上,81
【裁判日期】    900111
【裁判案由】    返還押租金
【裁判全文】
臺灣臺南地方法院民事判決  八十九年度簡上字八一號
    上  訴  人  丙○○
                乙○○
    共      同
    訴訟代理人  蘇千祿律師
                蔡敬文律師
    被上訴人    甲○○      住.
    訴訟代理人  王成彬律師
右當事人間請求返還押租金事件，上訴人對於中華民國八十九年一月二十日本院臺南
簡易庭八十七年南簡字第九七三號第一審判決提起上訴，本院判決如左：
    主      文
上訴駁回。
第二審訴訟費用由上訴人負擔。
    事      實
甲、上訴人方面：
壹、聲明：
  一、原判決不利於上訴人部分廢棄。
  二、右廢棄部分，被上訴人在第一審之訴暨其假執行之聲請均駁回。
  三、第一、二審訴訟費用均由被上訴人負擔。
貳、陳述：除與原判決記載相同者，茲引用之外，補稱：
  一、原審判決錯誤認定租約內容，應有廢棄之理由：
  （一）依兩造所簽訂之租賃契約書第三條約定：「押金：新台幣陸拾玖萬元，已由
        承租人交付出租人收訖無誤，前項押金於租約終止時，如承租人無違約情事
        ，由出租人無息退還承租人」，其內容為如承租人無違約情事，由出租人無
        息退還承租人，即為真意約定如承租人違約時，則由出租人沒收，應具有違
        約金之性質，而且被上訴人濫訟民、刑案件達五、六年之久，造成上訴人之
        損失及費用之支出，因此被上訴人因違約之債務不履行所生之損害，既已形
        成，上訴人自可主張抵銷及沒收押租金。
  （二）至於利息部分：上訴人依原審自有抵銷及沒收之範圍，而被上訴人要求全額
        押租金返還，即有問題，且雙方並無遲延利息之約定，且依約第三條約定無
        違約，由上訴人無息返還押（租）金予被上訴人，而今確實有確定證明被上
        訴人有違約之事實，因此押租金因違約而無須計算遲延利息，原審此部認定
        顯有錯誤。
  （三）依雙方契約內容無違約才無息返還，今被上訴人已經確定判決違約，自應沒
        收，而非以押租金名義而應以雙方契約內容為準。
  二、原審對抵銷範圍之認定顯有錯誤：
  （一）原審上訴人所提附表上之單據、支出之訴訟費用及執行費用，皆為必要費用
        ，且多次訴訟皆為被上訴人所提起，造成上訴人嚴重損失，但原審任意刪除
        因被上訴人涉訟而上訴人所支出之費用，顯然錯誤。
  （二）又原審僅為押租金六十九萬元，與被上訴人對上訴人之三萬八千六百六十三
        元之債務，在抵銷之四萬零八百二十五元之範圍內消滅，但並未具明理由及
        計算式，顯有違誤。
  三、原審對律師代理委任費用之認定，顯有錯誤：
  （一）按我國民事訴訟法雖未採取律師強制代理制度，但本事件上訴人聘請律師所
        支出之費用，均因被上訴人濫訟所造成，應由被上訴人負擔。
  （二）被上訴人將系爭房屋違法轉租予第三人造成上訴人損失如原審附表所示支出
        律師費用、撰狀費用、存證信函、支付命令規費、郵票費用共五十二萬五千
        八百元，上開係因被上訴人債務不履行所生之損害，上訴人自得主張抵銷等
        語，並有上訴人提出送金簿存根、證明書存證信函暨收件回執、支付命令裁
        判費繳款書、八十七年度南簡聲字七十號、剪報影本等件為證，又兩造租約
        第三條約定押（租）金於租約終止後，如承租人無違約情事，由出租人無息
        退還承租人，即為如承租人違約時，即由出租人沒收，因此原審判決顯有誤
        會。
  （三）原審認定本院八十五年度南簡字第一二七一號給付票款事件，當事人係上訴
        人與訴外人吳王櫻花，而非被上訴人，但事實上訴外人吳王櫻花之支票即為
        系爭房屋之租金，亦為被上訴人不履行債務所造成之損失，因此此租金票據
        所產生之訴訟費用及強制執行之費用，皆為抵銷之範圍，原審忽略訴外人吳
        王櫻花之票據為系爭房地租金之票據顯有違誤。況被上訴人於返還房屋確定
        判決中自認租金支票係為其偶配吳王櫻花之支票，今該支票經惡意撤銷委託
        付款，顯見被上訴人惡意違約並拒繳租金，因此八十五年度南簡字第一二七
        一號給付票款事件所支出之所有費用應由被上訴人負擔。
  （四）按六十九年台上字第七七三號判決則謂：「本院前次發回時，曾謂參照司法
        院院字第二○五號解釋及本院三十二年上字第三一四五號判例意旨，當事人
        為伸張權利所必要而支出之律師酬金，如可認為因他造之侵權行為所受之
        損害者，即非不得向他造請求賠償。」另按我國民事訴訟法雖未採取律師強
        制代理制度，但本事件上訴人聘請律師所支出之費用，均因被上訴人濫訟所
        造成，應由被上訴人負擔，且當事人確實有因工作及不諳法令而不能自為訴
        訟行為，且委任律師確實為伸張權利或防禦上所必要，因此被上訴人惡意不
        當行為所造成上訴人有委任律師之必要，即委任律師費用應由被上訴人負責
        ，上訴人自得以律師費用為抵銷之範圍。
  四、存證信函之使用有其必要性，依法律規定應通知者為避免舉證責任之欠缺，自
      應以郵局存證信函為法律意思表示之通知，否則被上訴人否認通知之意思表示
      送達，上訴人如何舉證說明，因此本事件原審扣除存證信函費用顯無理由。參
      、證據：除援用第一審所提證據外，補提附表所示各審級民事判決書影本、法
      院收據影本、民事執行處通知書影本、聯合報新聞紙(88.12.06)影本、不起訴
      處分書影本為證。
乙、被上訴人方面：
壹、聲明：駁回上訴。
貳、陳述：除與原判決記載相同者，茲引用之外，補稱：
  一、兩造簽約第三條所定為押租金之性質
      契約第三條訂為「押金」，上訴人在原審自認該「押金」為「押租金」。上訴
      人既自認為押租金，即非違約金，且台灣高等法院台南分院八十六年度重上字
      第二七號確定判決確認該押金非違約金之性質，而屬於押租金，上訴人不能沒
      收。押租金依土地法第九十八條、九十九條規定係擔保租金之支付，若租金並
      無欠付情事，押租金之擔保事由即不存在。兩造之租賃關係並無欠租金情事（
      無違約積欠租金），上訴人即不能拒還押租金。況上訴人應返還押租金與被上
      訴人，被上訴人於八十五年度訴字一一三四號已請求上訴人返還押租金，遭上
      訴人拒絕，自得自該時起請求遲延利息。
  二、上訴人據以主張抵銷之律師費，按我國民事訴訟法除修正後之第三審採強制律
      師代理外並非必聘請律師不可，尤以強制執行更無律師代理之必要，上訴人以
      律師費要求抵銷殊無理由。尤以八十五年度南簡字第一一三四號、八十六年重
      上字第一一七號、八十七年重上更一字第十號，最高法院八十七年台上字第三
      三五號返還不當得利事件係應上訴人要求被上訴人提出訴訟，如上訴人依誠信
      返還被上訴人不當得利，即無上開訴訟，上訴人以上開訴訟之律師費用要求被
      上訴人負擔，顯無理由。又雖上訴人主張被上訴人濫訟，但並無證據足以證明
      被上訴人濫訟，況被上訴人提起返還不當得利之訴（八十五年訴字第一一三四
      號），被上訴人雖未委任律師亦曾獲勝訴判決，此一則可以證明被上訴人非濫
      訴，再則未委任律師亦可能獲判勝訴，故訴訟程序非必委任而後可，故上訴人
      以律師費用主張抵銷，亦無理由。
  三、存證信函只是意思表示之證據之一種，並非意思表示之強制要式行為，意思表
      示以存證信函為之，可有可無，法律又未規定意思表示非以存證信函不可，自
      不得以存證信函之費用請求對方負擔，上訴人此部分主張亦無理由。
  四、至八十五年南簡字第一二七一號給付票款事件之當事人為吳王櫻花並非被上訴
      人，上訴人以該案之裁判費主張抵銷，其抵銷權並不存在，原判未准予抵銷，
      並無不當。
三、證據：援用第一審所提證據。
    理      由
一、本件被上訴人起訴主張：被上訴人前於民國七十八年十月九日向上訴人承租坐落
    台南市○○路○段一六八號鋼鐵造二層樓房一棟（下稱系爭房屋），約定租期自
    七十八年九月一日起至八十四年八月三十一日止共六年，租金按月以新台幣（下
    同）二十三萬元計算，嗣降為十六萬元，押租金六十九萬元已交付與上訴人，惟
    於租期屆滿前之八十四年五月六日上訴人以台南郵局第三十七支局第一九八號存
    證信函認被上訴人有轉租情形為由終止租約，並逕向本院訴請交還房屋及損害金
    ，並經本院以八十四年度南簡字第五六六號判決租約終止，應遷讓房屋及給付損
    害金予上訴人，上訴人並據以強制執行完畢，嗣被上訴人起訴請求上訴人返還押
    租金六十九萬元，惟經本院以八十五年度訴字第一一三四號判決被上訴人敗訴，
    被上訴人提起上訴復經台灣高等法院台南分院以八十六年度重上字第二七號民事
    判決認被上訴人起訴主張之法律關係為不當得利及侵權行為應屬錯誤而判決被上
    訴人敗訴，本件爰依租賃契約押租金返還請求權之法律關係，求為命上訴人應給
    付六十九萬元，及自最後起訴狀繕本送達翌日起即八十六年八月二十四日起至清
    償日止，按週年利率百分之五計算之利息。
二、上訴人則以：被上訴人於租賃關係存續中違法轉租，經上訴人終止租約，並訴請
    法院判決被上訴人應遷讓系爭房屋確定在案，依兩造所簽訂之租約第三條明定，
    「押金：新台幣陸拾玖萬元，已由承租人交付出租人收訖無誤，前項押金於租約
    終止時，如承租人無違約情事，由出租人無息退還承租人」，其內容為如承租人
    無違約情事，由出租人無息退還承租人，即約定之真意係如承租人違約時，則由
    出租人沒收，應具有違約金之性質，上訴人自可主張抵銷及沒收押租金，亦無須
    計算遲延利息。又上訴人所提附表上之單據、支出之訴訟費用及執行費用，共計
    六十二萬四千七百七十七元，皆為必要費用，且多次訴訟皆為被上訴人所提起，
    此均因被上訴人債務不履行所生之損害，上訴人自得主張抵銷。而上開各事件上
    訴人聘請律師所支出之費用，均因被上訴人濫訟所造成，且上訴人因工作及不諳
    法令而不能自為訴訟行為，委任律師為伸張權利或防禦上所必要，因此被上訴人
    惡意不當行為造成上訴人有委任律師之必要，即委任律師費用應由被上訴人負責
    ，上訴人自得以律師費用為抵銷。而存證信函之使用有其必要性，依法律規定應
    通知者為避免舉證責任之欠缺，自應以郵局存證信函為法律意思表示之通知，原
    審扣除之存證信函費用顯無理由。又原審認定本院八十五年度南簡字第一二七一
    號給付票款事件，當事人係上訴人與訴外人吳王櫻花，而非被上訴人，但事實上
    訴外人吳王櫻花之支票即為系爭房屋之租金，亦為被上訴人不履行債務所造成之
    損失，因此租金票據所產生之訴訟費用及強制執行之費用，應皆可行使抵銷權等
    語置辯。
三、被上訴人主張兩造於七十八年十月九日就系爭房屋簽訂租賃契約書，約定租期自
    七十八年九月一日起至八十四年八月三十一日止共六年，租金按月以二十三萬元
    計算，嗣降為十六萬元，押租金六十九萬元已交付與上訴人，惟於租期屆滿前之
    八十四年五月六日上訴人以台南郵局第三十七支局第一九八號存證信函認被上訴
    人有轉租予第三人巨聲公司及大地音樂商行情形為由終止租約，逕向本院訴請交
    還房屋及損害金，並經本院以八十四年度南簡字第五六六號判決租約終止，應遷
    讓房屋及給付損害金予上訴人，上訴人並據以請求強制執行，於八十四年十月十
    六日執行完畢。又兩造間因上開租賃契約所衍生之民事、刑事案件除本件外，共
    有如附表所示民、刑事案件等事實，有兩造提出之租賃契約書、存證信函暨收件
    回執，本院八十四年度南簡字第五六六號、八十四年度簡上字第一五六六號遷讓
    房屋事件民事判決、如附表所示民、刑事案件各審級判決影本為證，為兩造所不
    爭執，且經原審調取上開遷讓房屋民事卷宗、本院八十四年度執字第五七九五號
    遷讓房屋事件執行卷宗核閱明確，均堪信為真實。又被上訴人主張簽訂租約時交
    付之押租金六十九萬元應予返還，上訴人則以前揭情詞置辯，則本件應審酌者為
    兩造租約第三條約定之解釋，及上訴人提出之各項費用是否合於抵銷權行使之要
    件。
四、按押租金乃租賃契約成立時，以擔保承租人之租金債務為目的，由承租人交付於
    出租人之金錢或其他代替物，而於租賃關係終了後，承租人若無債務不履行之情
    事，或縱有債務不履行之情事，但以押租金抵充後，押租金尚有餘額者，均應返
    還於承租人。而違約金係當事人為確保債務之履行，約定債務人不履行債務時，
    應支付之金錢或其他給付，二者性質並不相同。經查：
    (一)兩造所簽訂之租賃契約書第三條約定：「押金：新台幣陸拾玖萬元，已由承租
      人交付出租人收訖無誤，前項押金於租約終止時，如承租人無違約情事，由出
      租人無息退還承租人」，並非約定如承租人違約，即由出租人沒收，而與違約
      金之性質不同，且自該條文義觀之，係兩造約定押金返還時出租人應否附加利
      息，足認兩造所約定之押金係擔保租金債務之履行，台灣高等法院台南分院八
      十六年重上字第二七號返還不當得利事件亦同此認定。上訴人抗辯因被上訴人
      違約轉租，依約無庸返還押金六十九萬元云云，自不足採。而被上訴人因轉租
      遭解除契約，應交還系爭房屋並負擔之損害金，業經強制執行解除被上訴人對
      系爭房屋之占有，並簽發支票由上訴人兌領，則被上訴人就系爭房屋之租金債
      務及所生費用，均已清償，上訴人自應將押金返還被上訴人。
    (二)按給付有確定期限者，債務人自期限屆滿時起，負遲延責任。給付無確定期限
      者，債務人於債權人得請求給付時，經其催告而未為給付，自受催告時起，負
      遲延責任。其經債權人起訴而送達訴狀，或依督促程序送達支付命令，或為其
      他相類之行為者，與催告有同一之效力，民法第二百二十九條第一項、第二項
      定有明文。上訴人應將押金返還情形已如前述，且被上訴人之請求權於租約終
      止並清償因租約所生費用時即已發生，屬未定有期限之給付，依民法第二百二
      十九條第二項規定，本得自起訴狀繕本送達翌日即債務人可得清償之時起，給
      付利息，從而被上訴人請求上訴人自最後起訴狀繕本送達即八十六年八月二十
      四日起至清償日止，按年息百分之五計算之遲延利息部分，核無不可。上訴人
      固抗辯依租約第三條約定，應無庸付息，然該約款係指上訴人自行將押金返還
      而無遲延給付情形，自難據此作為無庸給付遲延利息之依據，其抗辯不足採信
      。
五、按二人互負債務，而其給付種類相同，並均屆清償期者，各得以其債務，與他人
    之債務，互相抵銷；又抵銷，應以意思表示為之，其相互間債之關係，溯及最初
    得為抵銷時，按照抵銷數額而消滅，民法第三百三十四條前段、第三百三十五條
    第一項定有明文。查：
    (一)民事訴訟法第四百條第二項規定，主張抵銷之對待請求，其成立與否經裁判者
      ，以主張抵銷之額為限，不得更行主張。原審認上訴人主張其所支出者，即本
      院八十四年度簡上字第一五六六號事件之訴訟費用六千九百四十七元（即附表
      編號一訴訟費用額裁定）、八十四年度執字第五七九五號遷讓系爭房屋執行費
      用二千九百十六元（即附表編號三強制執行費用額裁定），搬運工人等費用二
      萬六千元，警察人員出差旅費二千八百元，共計三萬八千六百六十三元，係應
      由敗訴之被上訴人負擔之費用及執行必要費用，則上訴人就該數額所為抵銷抗
      辯洵屬有據，被上訴人就該部分未聲明附帶上訴，於原審裁判抵銷之範圍即三
      萬八千六百六十三元已生既判力。原審判決理由雖有部分陳述將抵銷金額誤載
      為四萬零八百二十五元，然與主文之判斷不生影響，縱有違誤，僅生是否裁定
      更正之問題。
    (二)按八十九年修正前之民事訴訟法並未採取律師強制代理制度，則除法院裁定禁
      止外，亦得委由非律師為訴訟代理人，此觀民事訴訟法第六十八條第一項規定
      自明。又按「本院前次發回時，曾謂參照司法院院字第二○五號解釋及本院三
      十二年上字第三一四五號判例意旨，當事人為伸張權利所必要而支出之律師酬
      金，如可認為因他造之侵權行為所受之損害者，即非不得向他造請求賠償。原
      審僅謂被上訴人前來台灣聘請律師進行訴訟而支出之酬金一千元，確為伸張權
      利所必要。但被上訴人究係依據何項法律關係而為請求？上訴人之違約，能否
      構成侵權行為，原審並未推闡明晰，遽為上訴人不利之判決，尚嫌率斷。」（
      最高法院六十九年台上字第七七三號判決意旨參照）。查上訴人主張抵銷之訴
      訟費用，於本院八十四年南簡字第五六六號、八十四年簡上第一五六號遷讓房
      屋事件及八十四年執字第五七九五號強制執行事件，係請求被上訴人違反租賃
      契約約定而終止租約，請求遷讓並據該確定判決予以執行，藉以依正當法律程
      序取回系爭房屋之完整使用收益權能，其所支出之律師酬金自非因被上訴人侵
      權行為所受損害，兩造間復無律師酬金由被上訴人負擔之約定，其請求被上訴
      人賠償，自屬無據。又被上訴人告訴侵佔之刑事案件，係因其所有冷氣尚未取
      回為由，然實係涉及冷氣所有權之爭執，與刑事罪嫌無涉，有台南地檢署八十
      六年偵字第七五九四號不起訴處分書可參，是上訴人本得自行為己辯護，其委
      任律師代為辯護，亦難認係因被上訴人侵權行為造成之損害。至本院八十五年
      度南簡字第一一三四號返還不當得利之歷審事件（即附表編號八至十一），係
      就系爭房屋內之各項設備並押金請求返還，因被上訴人主張之法律依據不當經
      敗訴確定在案，有各該審級裁判書在卷可參，自難認上訴人支出之律師費用為
      被上訴人侵權行為所致。至於本件訴訟係被上訴人依租賃契約請求返還押租金
      ，自更無侵害被上訴人權利之理。是上訴人主張上開各事件各審級之律師酬金
      應由被上訴人負擔云云，均屬無據，不足採信。
    (三)上訴人復主張存證信函費用應由被上訴人支出云云，惟存證信函係用以證明行
      使意思表示之證據方法，並非意思表示之要式行為，亦未要求意思表示之行使
      ，專以存證信函證之，是上訴人使用存證信函係其所選擇保存證據之方式，自
      難以其認係行使權利之必要費用應由被上訴人支出，並據為主張抵銷。
    (四)按民法第三百三十四條所稱之抵銷，係以二人互負債務，而其給付種類相同並
      均屆清償期為要件，故得供債務人抵銷之債權，須為債務人自己對於其債權人
      之債權始可，若對於他人之債權，即無執以主張抵銷之餘地（最高法院七十三
      年台上字第二一八○判決參照）。被上訴人主張其與第三人吳王櫻花之給付票
      款事件所支出之費用（即附表編號四、五）應得於本件主張抵銷等語，縱上訴
      人主張該支票係用以給付系爭房屋之租金，然請求吳王櫻花給付票款，與請求
      被上訴人給付租金，二者法律關係及請求對象顯係不同，揆諸前揭說明，自難
      以其對吳王櫻花之債權，執於本件主張抵銷。
六、綜上所述，上訴人主張抵銷抗辯，除於三萬八千六百六十三元之範圍內為有理由
    外，其餘抵銷抗辯均屬無據，則被上訴人請求上訴人返還押金六十五萬一千三百
    三十七元，及自最後起訴狀繕本送達翌日起即八十六年八月二十四日起至清償日
    止，按週年利率百分之五計算之利息，為有理由，應予准許，逾此範圍之請求，
    為無理由，應予駁回。是原審判命上訴人如數給付，於法並無不合。上訴意旨指
    摘原判決不當，求予廢棄改判，為無理由，應予駁回其上訴。
七、據上論結，本件上訴為無理由，依民事訴訟法第四百三十六條之一第三項、第四
    百四十九條第一項、第七十八條、第八十五條第一項前段，判決如主文。
中      華      民      國    九十      年      一      月     十一     日
                                            臺灣臺南地方法院民事第一庭
~B審判長法  官  周素秋
~B      法  官  李杭倫
~B      法  官  蔡孟珊
右正本證明與原本無異
如對本判決上訴，須於判決送達後二十日內向本院提出上訴狀，同時表明上訴理由；
如已於本判決宣示後送達前提起上訴者，應於判決送達後十日內補具上訴理由（均須
按他造當事人之人數附繕本）。
中      華      民      國    九十      年      一      月     十五     日
~B      法院書記官  魏安里


司法院資訊處製作；財團法人民間司法改革基金會備份。
